最　高　行　政　法　院　判　決　　　　　　　　　　九十一年度判字第八二三號
　　原　　　告　周復華即佶豐床業企業社
　　被　　　告　臺中市政府
　　代　表　人　張溫鷹
右當事人間因空氣污染防治法事件，原告不服行政院環境保護署中華民國八十九年二
月二日（八八）環署訴字第八二七九三號再訴願決定，提起行政訴訟。本院判決如左
：
　　主  文
原告之訴駁回。
訴訟費用由原告負擔。
　　事  實
緣被告所屬臺中市環境保護局稽查人員，依據民眾陳情，於民國八十七年九月二十四
日前往臺中市○○區○○路三段一六○之五○號前右側排水溝邊稽查，發現該處露天
燃燒廢棄物，致產生明顯粒狀污染物散布於空氣中，造成空氣污染。經查灰燼中有彈
簧床墊內之彈簧，且旁邊仍堆置一批廢棄之彈簧床墊，被告乃認定原告係違規行為人
，並據以裁處新臺幣（下同）十萬元罰鍰。原告不服，訴經臺灣省政府八十八年七月
九日八八府訴字第一五六九○九號訴願決定以原處分違規事實未臻明確，撤銷原處分
，命被告另為處分。嗣被告重新調查事證，仍為相同之處分，原告不服，一再訴願，
遞遭決定駁回，遂提起行政訴訟。茲摘兩造訴辯意旨於次：
原告起訴意旨略謂：本件燃燒地點在臺中市○○區○○路三段一六○之五○號前右側
排水溝邊，係一無人管理之國有空地，雖在原告廠區附近，然絕非原告廠區之一部分
，且因該空地為國有土地，並未以圍牆等將該地與外界隔離，是任何人均可到該空地
丟棄垃圾，事實上也常有民眾趁晚上到該空地丟棄大型傢俱或其他垃圾。因原告工廠
下班後夜間並無人留守，自無從阻止他人到該空地丟棄垃圾及從事燃燒之行為。當天
原告公司員工於上午九時上班時，即已發現前開地點有燃燒廢棄物情事，惟幾乎已燃
燒殆盡，僅存少數煙霧未熄，益見該燃燒行為應在原告公司職工上班之前即已發生，
環保稽查人員亦應在九時以前接獲檢舉電話，更證明該燃燒廢棄物與原告無涉，此有
原告公司四名員工可證。被告所屬環境保護局稽徵人員僅在上開燃燒現場灰燼中發現
約二十餘粒彈簧，參以燃燒現場旁約有十床舊彈簧床，原告又為產製彈簧床之公司，
即逕行認定燃燒物為廢棄之彈簧床，且為原告所為。惟一床三尺彈簧床所鑲含彈簧數
為三百七十二粒，五尺彈簧床為六百二十粒。倘若原告確實在現場燃燒廢棄彈簧床，
怎可能只有二十餘粒彈簧？況且廢棄之整張彈簧床經燃燒後，彈簧雖然會扭曲變形，
但絕不可能會散落分開，稽查人員應會在現場發現整床之彈簧，而非僅二十餘粒彈簧
，是原告被指涉有違反空氣污染防制法情事，誠無可能。該等燃燒行為，係另有他人
所為。原告經營彈簧床製造已有數年，對於環保工作一向非常注意。因此即便是一般
垃圾，也是交由專門清潔公司來處理，怎會自行燃燒廢棄彈簧床？原告之老舊彈簧床
一向交由拾荒業者王阿樹搬運處理，此一事實可傳訊證人王阿樹到庭說明，即可瞭解
。另按「當事人主張事實，須負舉證責任，倘所提出之證據，不足為其主張事實之證
明，自不能認其主張之事實為真實。又行政官署對於人民有所處罰，必須確實證明其
違法之事實。倘不能確實證明違法事實之存在，其處罰即不能認為合法。」此有行政
法院三十九年度判字第二號判例可資參照。本件被告在未有確切事證情況下，逕行認
定原告為違規行為人，不無率斷，請判決撤銷一再訴願決定及原處分等語。
被告答辯意旨略謂：臺灣省政府八十八年七月九日八八府訴字第一五六九○九號訴願
決定書決定理由謂：「．．．然卷查原處分機關卷附之照片顯示燃燒地點，並非在訴
願人之廠區範圍內，該地點屬開放性之空地，任何人、車皆可通行之道路旁邊，是以
在系爭地點傾倒廢棄物之行為人，除非現行犯外，無法認定訴願人為違規行為人，．
．．．原處分機關認定訴願人為違規行為人，不無率斷。從而原處分應予撤銷，由原
處分機關查明後另為處分，以資要適。」惟經被告查明，該巷道僅原告對外唯一之通
道，巷道儘底即為原告之廠區範圍，且無任何讓他人前往該處之出入口，非如原告起
訴理由所稱，屬開放性之空地，及任何人、車皆可通行之通道，依一般經驗法則，為
其廠區整潔及安全之虞，自無任人丟棄廢棄之彈簧床及從事燃燒之理。且臺中市環保
局稽查人員於現場採集證物中，發現彈簧床墊內之彈簧灰燼一堆（非原告訴訟理由所
述二十餘粒）等證物及堆置於燃燒點邊待燒之廢棄床墊一批，已足為主張事實之證明
，自可認定原告為違規行為人。原告又稱燃燒地點為國有財產局列管土地云云，惟該
土地係位於排水溝邊與原告土地相鄰，未加任何圍籬，且為原告堆置廢棄彈簧床墊之
用，自可視為原告廠區範圍，豈能任人於該處任意露天燃燒之理？況依現場燃燒點痕
跡顯示該處已有長期燃燒跡象。綜上所述，原處分並無違法或不當，請判決駁回原告
之訴等語。
    理  由
按「在各級防制區內，不得有左列行為：一、從事燃燒、融化、煉製、研磨、鑄造、
輸送或其他操作，致產生明顯之粒狀污染物散布於空氣或他人財物．．．」「違反第
十九條各款情形之一者，處新臺幣五千元以上十萬元以下罰鍰；其違反者為工商廠、
場，處新臺幣十萬元以上一百萬元以下罰鍰。」行為時空氣污染防制法第十九條第一
款及第三十九條第一項定有明文。本件被告所屬臺中市環境保護局稽查人員，於八十
七年九月二十四日在臺中市○○區○○路三段一六○之五○號前右側排水溝邊，查獲
原告露天燃燒廢棄物，致產生明顯粒狀污染物散布於空氣中，造成空氣污染，乃據以
裁處十萬元罰鍰，原告不服，循序提起行政訴訟，主張如事實欄所載。經查被告於前
述時地查獲原告露天燃燒廢棄物，致產生明顯粒狀污染物散布於空氣中，造成空氣污
染，有稽查紀錄工作單、現場照片附訴願卷可稽。由現場照片顯示，灰燼中有彈簧床
墊內之彈簧及未全部焚化之內墊物品，其旁邊堆置一批廢棄尚未焚燒之彈簧床墊，足
見所燃燒者，顯係彈簧床墊。原告從事彈簧床墊買賣，且自承有回收彈簧床情形，上
開燃燒地點雖屬國有地，惟在原告工廠前方對外巷道旁，該巷道據被告查證，僅係原
告對外唯一之通道，巷道儘底即為原告之廠區範圍，且無任何讓他人前往該處之出入
口，非如原告所稱屬開放性之空地，及任何人、車皆可通行之通道。依經驗法則，一
般人應無如此多數量之床墊須丟棄處理，其他業者應各有其處理廢棄方法，無特地將
彈簧床墊載運至此丟棄之必要，縱有載至此處丟棄情形，亦無進一步予以焚燒之可能
。況原告為其廠區整潔及安全之虞，自無任人丟棄廢棄之彈簧床及從事燃燒之理。被
告認定原告係違規行為人，並據以裁處最低額度之罰鍰十萬元，並無違誤，一再訴願
決，遞予維持，俱無不合。原告主張上開燃燒行為係在該公司員工上班時間前，與原
告有無系爭違規行為之認定無關，其請求訊問其員工，並無必要。至原告聲稱其回收
之床墊係交由拾荒業者王阿樹搬運處理，未據提出王阿樹之住居所，無從訊問。又依
現場照片觀之，本件係將彈簧床墊拆開後燃燒，該床墊之彈簧究係經取出（可充當廢
鐵變價）或經焚燒成灰濜，與所燃燒者係彈簧床墊之認定無何影響，自不得以灰燼中
未查得全部彈簧數，而否定所燃燒者非彈簧床墊。綜上，原告所訴各節均無可採，其
訴非有理由，應予駁回。
據上論結，本件原告之訴為無理由，爰依行政訴訟法施行法第二條、行政訴訟法第九
十八條第三項前段，判決如主文。
中　　華　　民　　國　　九十一　　　年　　　五　　　　月　　二十四　　　日
                    最 高 行 政 法 院  第 一 庭
                                審 判 長 法  官　　　蔡  進  田
                                         法  官      鄭  淑  貞
                                         法  官　　　姜  仁  脩
                                         法  官　　　黃　璽　君
                                         法  官　　　廖　宏　明
右  正  本  證  明  與  原  本  無  異
　　　　　　　　　　　　　　　　　　　　 法院書記官　邱　彰　德
中　　華　　民　　國　　九十一　　　年　　　五　　　　月　　二十四　　　日
